---
title: "Análisis Exploratorio de Datos"
---

```{r}
#| label: eda-setup
#| include: false

library(readr)
library(dplyr)
library(lubridate)
library(ggplot2)
library(stringr)
library(tidyr)
library(forcats)

steam <- read_csv("data/steam.csv", show_col_types = FALSE)

# Helper: contar elementos en listas codificadas como "a;b;c"
count_semicolon <- function(x) {
  x <- as.character(x)
  ifelse(is.na(x) | x == "", 0L, lengths(strsplit(x, ";", fixed = TRUE)))
}

# Paleta para el capítulo
pal_eda <- c("#1f77b4", "#ff7f0e", "#2ca02c", "#d62728",
             "#9467bd", "#8c564b", "#e377c2", "#17becf")

theme_set(
  theme_minimal(base_size = 12) +
    theme(
      plot.title = element_text(face = "bold"),
      panel.grid.minor = element_blank(),
      legend.position = "top"
    )
)

scale_colour_discrete <- function(...) scale_colour_manual(values = pal_eda)
scale_fill_discrete   <- function(...) scale_fill_manual(values = pal_eda)

```

## Preparación mínima para EDA

En este capítulo se aplica una **preparación mínima** orientada a visualización y descripción (no al modelado):

- Normalizar `release_date` como fecha y derivar `release_year`.
- Tratar `owners` como variable **ordinal** (intervalos).
- Construir transformaciones `log1p()` solo para variables con colas largas (`price`, `positive_ratings`).
- Resumir columnas multietiqueta (separadas por `;`) mediante contadores simples.

```{r}
#| label: eda-prep
#| include: false

# niveles ordenados para 'owners' por el límite inferior del intervalo
owners_levels <- steam %>%
  distinct(owners) %>%
  mutate(lo = suppressWarnings(as.numeric(sub("-.*", "", owners)))) %>%
  arrange(lo) %>%
  pull(owners)

steam <- steam %>%
  mutate(
    # fecha / año
    release_date = as.Date(release_date),
    release_year = year(release_date),

    # ordinalidad (intervalos)
    owners = factor(owners, levels = owners_levels, ordered = TRUE),

    # colas largas (solo para gráficos/EDA)
    log_price = log1p(price),
    log_pos_ratings = log1p(positive_ratings),

    # contadores (si existen columnas)
    n_genres     = if ("genres" %in% names(steam)) count_semicolon(genres) else NA_integer_,
    n_categories = if ("categories" %in% names(steam)) count_semicolon(categories) else NA_integer_,
    n_tags       = if ("steamspy_tags" %in% names(steam)) count_semicolon(steamspy_tags) else NA_integer_
  )
```

## Análisis univariado

### Variables numéricas

A continuación se resume numéricamente el catálogo y se comentan fenómenos típicos en mercados digitales: **asimetría**, **colas largas** y **exceso de ceros** en algunas métricas agregadas.

```{r}
#| label: eda-num-summary
#| echo: true

q <- function(x, p) as.numeric(quantile(x, p, na.rm = TRUE))

num_stats <- tibble::tibble(
  variable = c("price", "positive_ratings", "negative_ratings", "average_playtime",
               "median_playtime", "achievements", "required_age"),
  n = c(sum(!is.na(steam$price)),
        sum(!is.na(steam$positive_ratings)),
        sum(!is.na(steam$negative_ratings)),
        sum(!is.na(steam$average_playtime)),
        sum(!is.na(steam$median_playtime)),
        sum(!is.na(steam$achievements)),
        sum(!is.na(steam$required_age))),
  p25 = c(q(steam$price, 0.25),
          q(steam$positive_ratings, 0.25),
          q(steam$negative_ratings, 0.25),
          q(steam$average_playtime, 0.25),
          q(steam$median_playtime, 0.25),
          q(steam$achievements, 0.25),
          q(steam$required_age, 0.25)),
  median = c(q(steam$price, 0.50),
             q(steam$positive_ratings, 0.50),
             q(steam$negative_ratings, 0.50),
             q(steam$average_playtime, 0.50),
             q(steam$median_playtime, 0.50),
             q(steam$achievements, 0.50),
             q(steam$required_age, 0.50)),
  p75 = c(q(steam$price, 0.75),
          q(steam$positive_ratings, 0.75),
          q(steam$negative_ratings, 0.75),
          q(steam$average_playtime, 0.75),
          q(steam$median_playtime, 0.75),
          q(steam$achievements, 0.75),
          q(steam$required_age, 0.75)),
  max = c(max(steam$price, na.rm = TRUE),
          max(steam$positive_ratings, na.rm = TRUE),
          max(steam$negative_ratings, na.rm = TRUE),
          max(steam$average_playtime, na.rm = TRUE),
          max(steam$median_playtime, na.rm = TRUE),
          max(steam$achievements, na.rm = TRUE),
          max(steam$required_age, na.rm = TRUE))
)

num_stats
```

Observaciones principales:

- **Precio (`price`)**: presenta asimetría a la derecha y valores atípicos. Además, existe una fracción no despreciable de juegos **gratuitos**.
- **Valoraciones (`positive_ratings`, `negative_ratings`)**: muestran colas largas extremas (pocos títulos concentran un volumen masivo de valoraciones). Esto justifica visualizar en escala `log1p()`.
- **Tiempos de juego (`average_playtime`, `median_playtime`)**: suelen presentar una gran proporción de ceros, que pueden reflejar ausencia de uso registrado o ausencia de información.

Como ejemplo de distribución asimétrica, se representa el precio truncado a valores < 100 para mejorar legibilidad.

```{r}
#| label: eda-price-hist
#| echo: true
#| fig-width: 7
#| fig-height: 4

steam %>%
  filter(price < 100) %>%
  ggplot(aes(x = price)) +
  geom_histogram(
  bins = 40,
  fill = pal_eda[1],
  color = "white",
  alpha = 0.9
  )
  labs(
    title = "Distribución del precio (truncado a price < 100)",
    x = "Precio",
    y = "Frecuencia"
  )
```

### Variables categóricas

Se describen variables estructurales del catálogo: disponibilidad en inglés, intervalos de propietarios y combinaciones de plataformas.

```{r}
#| label: eda-cat-tables
#| echo: true

prop_english <- mean(steam$english == 1, na.rm = TRUE)

owners_tab <- steam %>%
  count(owners, sort = TRUE) %>%
  mutate(pct = n / sum(n))

platforms_tab <- steam %>%
  count(platforms, sort = TRUE) %>%
  slice_head(n = 8) %>%
  mutate(pct = n / sum(n))

list(
  prop_english = prop_english,
  owners_top   = owners_tab %>% slice_head(n = 8),
  platforms_top = platforms_tab
)
```

- **Inglés**: aproximadamente `r round(100 * prop_english, 1)`% del catálogo está disponible en inglés.
- **Owners**: al ser intervalos, se interpretan ordinalmente (no como recuento exacto). Predominan los intervalos bajos.
- **Plataformas**: se observa una alta frecuencia de combinaciones que incluyen Windows.

```{r}
#| label: eda-english-bar
#| echo: true
#| fig-width: 6
#| fig-height: 4

steam %>%
  mutate(english = if_else(english == 1, "Sí", "No")) %>%
  count(english) %>%
  ggplot(aes(x = english, y = n)) +
  geom_col(aes(fill = english)) +
  scale_fill_manual(values = c("No" = pal_eda[4], "Sí" = pal_eda[1])) +
  theme(legend.position = "none") +
  labs(
    title = "Disponibilidad en inglés",
    x = NULL,
    y = "Número de juegos"
  )
```

```{r}
#| label: eda-owners-bar
#| echo: true

owners_plot <- owners_tab %>%
  slice_head(n = 8) %>%
  mutate(owners = forcats::fct_reorder(owners, pct))  

ggplot(owners_plot, aes(x = owners, y = pct, fill = owners)) +
  geom_col(show.legend = FALSE, width = 0.8) +
  coord_flip() +
  scale_fill_manual(values = pal_eda) +
  scale_y_continuous(labels = function(x) paste0(round(x, 1), "%")) +
  labs(
    title = "Distribución por intervalos de propietarios (top 8)",
    x = "Intervalo de propietarios",
    y = "% del total"
  )
```

```{r}
#| label: eda-platforms-bar
#| echo: true

platforms_plot <- platforms_tab %>%
  mutate(platforms = forcats::fct_reorder(platforms, pct))

ggplot(platforms_plot, aes(x = platforms, y = pct, fill = platforms)) +
  geom_col(show.legend = FALSE, width = 0.8) +
  coord_flip() +
  scale_fill_manual(values = pal_eda) +
  scale_y_continuous(labels = function(x) paste0(round(x, 1), "%")) +
  labs(
    title = "Combinaciones de plataformas más frecuentes (top 8)",
    x = "Plataformas",
    y = "% dentro del top 8"
  )
```

## Análisis bivariado

### Precio y popularidad (escala logarítmica)

Se explora la asociación entre precio y volumen de valoraciones positivas usando `log(1 + x)`, que reduce el peso de outliers.

```{r}
#| label: eda-price-vs-ratings
#| echo: true
#| fig-width: 7
#| fig-height: 4

ggplot(steam, aes(x = log_price, y = log_pos_ratings)) +
  geom_point(color = pal_eda[1], alpha = 0.18, size = 1) +
  geom_smooth(se = FALSE, colour = pal_eda["red"])
  labs(
    title = "Precio vs valoraciones positivas (ambas en log1p)",
    x = "log(1 + price)",
    y = "log(1 + positive_ratings)"
  )
```

Interpretación: la relación no es lineal; sin embargo, los títulos con mayor volumen de valoraciones tienden a concentrarse en rangos de precio bajos o moderados.

### Metadatos multietiqueta (conteo) y popularidad

Como aproximación rápida a variables multietiqueta, se utilizan contadores (número de géneros/categorías/tags).

```{r}
#| label: eda-genres-vs-ratings
#| echo: true
#| fig-width: 7
#| fig-height: 4

ggplot(steam, aes(x = n_genres, y = log_pos_ratings)) +
  geom_jitter(
    color = pal_eda[1],
    alpha = 0.12,
    width = 0.25,
    height = 0,
    size = 1
  ) 
  labs(
    title = "Número de géneros vs popularidad (log1p)",
    x = "Número de géneros (conteo por ';')",
    y = "log(1 + positive_ratings)"
  )
```

Interpretación: la mayor parte del catálogo concentra pocos géneros; la asociación con popularidad suele ser débil, pero puede aportar señal marginal combinada con otros predictores.

### Multiplataforma vs solo Windows

```{r}
#| label: eda-platforms-popularity
#| echo: true
#| fig-width: 7
#| fig-height: 4

steam %>%
  mutate(multiplatform = if_else(platforms == "windows", "Solo Windows", "Multiplataforma")) %>%
  ggplot(aes(x = multiplatform, y = log_pos_ratings)) +
  geom_boxplot(
  aes(fill = multiplatform),
  alpha = 0.8,
  width = 0.6,
  outlier.alpha = 0.25
  ) +
  scale_fill_manual(values = pal_eda[c(1,2)]) +
  theme(legend.position = "none")
  labs(
    title = "Popularidad según soporte multiplataforma (log1p)",
    x = NULL,
    y = "log(1 + positive_ratings)"
  )
```

Interpretación: si aparece una mediana mayor en títulos multiplataforma, debe leerse como patrón descriptivo (no causal) y con alta dispersión.

## Análisis multivariado

Para detectar dependencias globales entre variables numéricas, se calcula la matriz de correlaciones (Pearson) y se visualiza como mapa de calor.

```{r}
#| label: eda-correlations
#| echo: true
#| fig-width: 7
#| fig-height: 5

num_vars <- steam %>%
  transmute(
    price,
    achievements,
    n_genres,
    n_categories,
    n_tags,
    positive_ratings,
    negative_ratings,
    average_playtime,
    median_playtime
  )

cor_mat <- cor(num_vars, use = "pairwise.complete.obs")

cor_long <- as.data.frame(as.table(cor_mat)) %>%
  rename(var1 = Var1, var2 = Var2, cor = Freq)

ggplot(cor_long, aes(x = var1, y = var2, fill = cor)) +
  geom_tile() +
  scale_fill_gradient2(
    low = "#3B4CC0", mid = "white", high = "#B40426",
    midpoint = 0
  ) +
  coord_fixed() +
  labs(
    title = "Matriz de correlación (Pearson)",
    x = NULL, y = NULL
  ) +
  theme(axis.text.x = element_text(angle = 45, hjust = 1))
```

Lectura típica en este dataset: `positive_ratings` y `negative_ratings` suelen estar fuertemente correlacionadas (juegos con gran exposición acumulan tanto valoraciones positivas como negativas). El resto de variables aporta señales más independientes.

## Limitaciones y consideraciones de calidad

```{r}
#| label: eda-quality-metrics
#| include: false

prop_free <- mean(steam$price == 0, na.rm = TRUE)
prop_avg0 <- mean(steam$average_playtime == 0, na.rm = TRUE)
prop_med0 <- mean(steam$median_playtime == 0, na.rm = TRUE)
```

- **Variables multietiqueta** (`platforms`, `genres`, `categories`, `steamspy_tags`) están codificadas como texto con separador `;`. Para un análisis detallado por etiqueta sería necesaria una normalización (explosión a formato largo).
- **Owners** es un intervalo categórico: útil como ordinal, pero limita análisis cuantitativos finos.
- **Exceso de ceros en playtime**: `average_playtime` = 0 en ≈ `r round(100 * prop_avg0, 2)`% y `median_playtime` = 0 en ≈ `r round(100 * prop_med0, 2)`%.
- **Outliers**: existen precios y recuentos de valoraciones extremos; en capítulos posteriores se justifica el uso de transformaciones logarítmicas.
- **Agregación**: el dataset está a nivel de juego; no permite inferencia de preferencias/uso a nivel de usuario.

## Conclusión del EDA

El catálogo presenta **alta concentración de popularidad** (colas largas en valoraciones) y una estructura de precios asimétrica con una fracción de juegos **gratuitos** (≈ `r round(100 * prop_free, 2)`%). Variables como precio, soporte multiplataforma y metadatos de catálogo muestran patrones descriptivos plausibles y motivan el modelado supervisado de los capítulos siguientes.
