---
title: "Preparación de los Datos"
---

```{r}
#| label: setup-preparacion
#| include: false

pkgs <- c("dplyr", "stringr", "lubridate", "ggplot2", "tidyr", "knitr")
missing_pkgs <- pkgs[!vapply(pkgs, requireNamespace, logical(1), quietly = TRUE)]
if (length(missing_pkgs) > 0) {
  stop(
    "Faltan paquetes necesarios: ", paste(missing_pkgs, collapse = ", "),
    ". Instálalos con install.packages(...) y vuelve a renderizar."
  )
}

library(dplyr)
library(stringr)
library(lubridate)
library(ggplot2)
library(tidyr)
library(knitr)

# Lectura (readr si está disponible; si no, base R)
if (requireNamespace("readr", quietly = TRUE)) {
  steam <- readr::read_csv("data/steam.csv", show_col_types = FALSE)
} else {
  steam <- read.csv("data/steam.csv", stringsAsFactors = FALSE)
}

# --- Utilidades ---
parse_owners <- function(x) {
  x <- as.character(x)
  parts <- strsplit(x, "-", fixed = TRUE)
  low  <- suppressWarnings(as.numeric(vapply(parts, function(p) if (length(p) >= 1) p[1] else NA_character_, character(1))))
  high <- suppressWarnings(as.numeric(vapply(parts, function(p) if (length(p) >= 2) p[2] else NA_character_, character(1))))
  tibble(owners_low = low, owners_high = high, owners_mid = (low + high)/2)
}

count_labels <- function(x) {
  x <- as.character(x)
  out <- ifelse(is.na(x) | trimws(x) == "", 0L, str_count(x, ";") + 1L)
  as.integer(out)
}

parse_release_date <- function(x) {
  x <- as.character(x)
  d <- suppressWarnings(ymd(x))
  if (all(is.na(d))) d <- suppressWarnings(mdy(x))
  if (all(is.na(d))) d <- suppressWarnings(dmy(x))
  d
}

iqr_outliers <- function(x) {
  x <- x[is.finite(x)]
  if (length(x) < 10) return(c(outliers = NA_integer_, pct = NA_real_))
  q1 <- quantile(x, 0.25, na.rm = TRUE)
  q3 <- quantile(x, 0.75, na.rm = TRUE)
  iqr <- q3 - q1
  lo <- q1 - 1.5 * iqr
  hi <- q3 + 1.5 * iqr
  o <- sum(x < lo | x > hi)
  c(outliers = o, pct = 100 * o / length(x))
}
```

## Objetivo de la preparación

En este capítulo se construye un dataset analítico **coherente y reproducible** para los capítulos de modelado (06 y 07), a partir de `steam.csv`.

Las decisiones de preparación se limitan a lo estrictamente necesario para:

- garantizar **consistencia** (tipos, rangos y duplicados),
- reducir problemas numéricos en variables con colas largas (transformaciones `log1p`),
- generar predictores simples y trazables (p. ej., indicadores de plataforma),
- persistir un único conjunto final (`data/steam_model.rds`) que se reutiliza en ambos modelos.

## Calidad de datos (duplicados y valores faltantes)

```{r}
#| label: qc-duplicados
n_dup <- sum(duplicated(steam))
cat("Registros duplicados (fila completa):", n_dup, "\n")
```

```{r}
#| label: qc-missing
missing_tbl <- steam %>%
  summarise(across(everything(), ~sum(is.na(.)))) %>%
  pivot_longer(cols = everything(), names_to = "variable", values_to = "na") %>%
  mutate(pct = 100 * na / nrow(steam)) %>%
  arrange(desc(na))

kable(head(missing_tbl, 15), digits = 2)
```

En base al EDA, la proporción de faltantes es reducida en las variables usadas en modelado. Por simplicidad y reproducibilidad, el dataset final se filtra por **completitud** únicamente en el subconjunto de variables seleccionadas.

## Tipado y variables derivadas

Transformaciones aplicadas:

- **Fecha:** `release_date` se convierte a fecha (parsing robusto) y se extrae `release_year`.
- **Plataformas:** indicadores booleanos (`windows`, `mac`, `linux`) derivados desde `platforms` (texto multietiqueta).
- **Multietiqueta:** recuentos `n_categories`, `n_genres`, `n_tags` desde separador `;`.
- **Owners:** se parsea el rango `owners` (p. ej. `"20000-50000"`) y se obtiene `owners_low/high/mid`.

```{r}
#| label: features-basicas
steam <- steam %>%
  mutate(
    release_date = parse_release_date(release_date),
    release_year = year(release_date),

    windows = str_detect(platforms, "windows"),
    mac     = str_detect(platforms, "mac"),
    linux   = str_detect(platforms, "linux"),

    n_categories = count_labels(categories),
    n_genres     = count_labels(genres),
    n_tags       = count_labels(steamspy_tags)
  ) %>%
  bind_cols(parse_owners(.$owners))
```

## Consideración de valores extremos

En variables de mercado/plataforma (p. ej. `positive_ratings`, `owners`) es habitual observar distribuciones altamente asimétricas. Se realiza una detección **descriptiva** con regla IQR (sin eliminar observaciones automáticamente).

```{r}
#| label: outliers-iqr
num_vars <- intersect(c("price", "positive_ratings", "negative_ratings", "owners_mid", "achievements"), names(steam))

out_tbl <- lapply(num_vars, function(v) {
  r <- iqr_outliers(steam[[v]])
  data.frame(variable = v, outliers = r["outliers"], pct = r["pct"], row.names = NULL)
}) %>% bind_rows()

kable(out_tbl, digits = 2)
```

## Transformaciones numéricas para modelado

Las variables de conteo (colas pesadas) se transforman con `log1p` para estabilizar escala y reducir la influencia de extremos. Estas transformaciones se usan explícitamente en los capítulos de modelado.

```{r}
#| label: transformaciones
steam <- steam %>%
  mutate(
    log_price        = log1p(price),
    log_achievements = log1p(achievements),
    log_pos_ratings  = log1p(positive_ratings),
    log_neg_ratings  = log1p(negative_ratings),
    english          = factor(english, levels = c(0, 1))
  )
```

## Variables categóricas

En este proyecto se prioriza un modelado interpretable. Variables categóricas de alta cardinalidad (p. ej. listas completas de géneros/tags como texto) se resumen mediante recuentos (`n_genres`, `n_tags`) en lugar de one-hot encoding, para evitar una expansión excesiva de dimensionalidad.

Los indicadores `windows/mac/linux` se obtienen a partir de `platforms` mediante reglas de presencia/ausencia (derivación reproducible y trazable).

## Dataset final para modelado

Se construye el conjunto final `steam_model`, que alimentará:

- **Regresión lineal (Cap. 6):** `log_pos_ratings`.
- **Regresión logística (Cap. 7):** `popular` definido como top 10% por `positive_ratings`.

```{r}
#| label: steam-model
steam_model <- steam %>%
  transmute(
    # Targets
    positive_ratings,
    log_pos_ratings,

    # Predictores (originales + transformados cuando aplica)
    price,
    log_price,
    achievements,
    log_achievements,

    required_age,
    english,
    release_year,

    windows, mac, linux,
    n_categories, n_genres, n_tags
  ) %>%
  filter(complete.cases(.))

thr_pop <- quantile(steam_model$positive_ratings, 0.90, names = FALSE)
steam_model <- steam_model %>%
  mutate(popular = positive_ratings >= thr_pop)

c(n = nrow(steam_model), pct_popular = mean(steam_model$popular))
```

La variable `popular` se define como una categorización operativa (top 10% por `positive_ratings`) para abordar la pregunta de negocio de clasificación. Esta definición no es una “verdad” externa, sino un criterio reproducible dentro del dataset que permite evaluar la capacidad predictiva a partir de atributos de catálogo.

## Persistencia del dataset preparado

```{r}
#| label: guardar-steam-model
#| echo: true

saveRDS(steam_model, file.path("data", "steam_model.rds"))

# Export opcional a CSV
if (requireNamespace("readr", quietly = TRUE)) {
  readr::write_csv(steam_model, file.path("data", "steam_model.csv"))
} else {
  write.csv(steam_model, file.path("data", "steam_model.csv"), row.names = FALSE)
}
```

## Conclusión

En esta etapa se ha construido un conjunto de datos de modelado (`steam_model`) consistente y reproducible a partir del dataset original de Steam. Dado lo observado en el EDA, la presencia de valores faltantes relevantes es marginal; por ello se ha optado por un criterio conservador de filtrado únicamente en las variables necesarias para los modelos, evitando imputaciones que podrían introducir sesgo.

Se han generado predictores derivados con sentido de negocio y estadístico (p. ej., recuentos de géneros/categorías/etiquetas y la derivación de indicadores de plataforma a partir de `platforms`) y se han aplicado transformaciones logarítmicas (`log1p`) a variables con colas largas para mejorar la estabilidad numérica y la interpretabilidad de los modelos.

Finalmente, se han definido explícitamente los objetivos para las tareas posteriores:
- Un objetivo continuo (`log_pos_ratings`) para analizar factores asociados a mayor popularidad en términos de valoraciones positivas (Cap. 6).
- Un objetivo binario (`popular`, definido operativamente como top 10% por valoraciones positivas) para un problema de clasificación orientado a predicción (Cap. 7).

El dataset preparado se guarda en disco para asegurar trazabilidad y reproducibilidad, y constituye la base común para los capítulos de modelado.
