---
title: "Modelo de Regresión Lineal Múltiple"
---

```{r}
#| label: setup-lm
#| include: false

pkgs <- c("dplyr", "ggplot2")
missing_pkgs <- pkgs[!vapply(pkgs, requireNamespace, logical(1), quietly = TRUE)]
if (length(missing_pkgs) > 0) {
  stop("Faltan paquetes necesarios: ", paste(missing_pkgs, collapse = ", "),
       ". Instálalos con install.packages(...) y vuelve a renderizar.")
}
library(dplyr)
library(ggplot2)

# Dataset preparado
steam_model <- readRDS("data/steam_model.rds")

# Métricas
rmse <- function(y, yhat) sqrt(mean((y - yhat)^2))
mae  <- function(y, yhat) mean(abs(y - yhat))
r2   <- function(y, yhat) 1 - sum((y - yhat)^2) / sum((y - mean(y))^2)

# Breusch–Pagan (fallback si no está lmtest)
bp_test_manual <- function(fit) {
  u2 <- residuals(fit)^2
  X  <- model.matrix(fit)
  Xn <- X[, colnames(X) != "(Intercept)", drop = FALSE]
  aux <- lm(u2 ~ Xn)
  n   <- nobs(fit)
  k   <- ncol(Xn)
  LM  <- n * summary(aux)$r.squared
  p   <- pchisq(LM, df = k, lower.tail = FALSE)
  data.frame(LM = LM, df = k, p_value = p)
}

# VIF (fallback si no está car)
vif_manual <- function(fit) {
  X <- model.matrix(fit)
  X <- X[, colnames(X) != "(Intercept)", drop = FALSE]
  if (ncol(X) < 2) return(data.frame(term = character(), VIF = numeric()))
  v <- sapply(seq_len(ncol(X)), function(j) {
    yj <- X[, j]
    xj <- X[, -j, drop = FALSE]
    r2j <- summary(lm(yj ~ xj))$r.squared
    1 / (1 - r2j)
  })
  data.frame(term = colnames(X), VIF = as.numeric(v)) |>
    dplyr::arrange(dplyr::desc(VIF))
}
```

## Justificación del modelo

Se ajusta una **regresión lineal múltiple** como línea base **interpretable** para explicar variaciones en la popularidad (proxy) a partir de atributos de catálogo.

La variable dependiente se define como:

$$
y = log(1 + positive\_ratings)
$$

Este modelo responde directamente a: “¿qué variables del catálogo se asocian con más valoraciones positivas?”. Se utiliza `log(1 + positive_ratings)` para reducir asimetría (colas largas) y obtener un ajuste más estable. No se incluyen como predictores variables derivadas del propio objetivo para evitar leakage.


## Partición entrenamiento / test

```{r}
#| label: split-lm
#| echo: true

set.seed(123)
n <- nrow(steam_model)
idx <- sample.int(n, size = floor(0.8 * n))

train <- steam_model[idx, ]
test  <- steam_model[-idx, ]

# Centrado del año usando solo entrenamiento (evita leakage)
center_year <- mean(train$release_year, na.rm = TRUE)
train <- train %>% mutate(release_year_c = release_year - center_year)
test  <- test  %>% mutate(release_year_c = release_year - center_year)

c(n_train = nrow(train), n_test = nrow(test))
```

## Formulación de modelos

Se comparan tres especificaciones:

- **Baseline:** predicción constante (media de `y` en entrenamiento).
- **Modelo simple (núcleo):** variables cuantitativas principales.
- **Modelo completo:** añade plataformas y recuentos de metadatos.

```{r}
#| label: fit-lm
#| echo: true

# Baseline
yhat_base <- rep(mean(train$log_pos_ratings), nrow(test))

# Modelo simple (núcleo)
lm_simple <- lm(
  log_pos_ratings ~ log_price + log_achievements + required_age + english + release_year_c,
  data = train
)

# Modelo completo
lm_full <- lm(
  log_pos_ratings ~ log_price + log_achievements + required_age + english + release_year_c +
    windows + mac + linux + n_categories + n_genres + n_tags,
  data = train
)

# Comparativa "transformación" (raw vs log para price/achievements)
lm_raw <- lm(
  log_pos_ratings ~ price + achievements + required_age + english + release_year_c +
    windows + mac + linux + n_categories + n_genres + n_tags,
  data = train
)

summary(lm_full)
```

## Evaluación predictiva (test)

```{r}
#| label: eval-lm
#| echo: true

pred_simple <- predict(lm_simple, newdata = test)
pred_full   <- predict(lm_full,   newdata = test)
pred_raw    <- predict(lm_raw,    newdata = test)

metrics_test <- rbind(
  baseline = c(RMSE = rmse(test$log_pos_ratings, yhat_base),
               MAE  = mae(test$log_pos_ratings,  yhat_base),
               R2   = r2(test$log_pos_ratings,   yhat_base)),
  simple = c(RMSE = rmse(test$log_pos_ratings, pred_simple),
             MAE  = mae(test$log_pos_ratings,  pred_simple),
             R2   = r2(test$log_pos_ratings,   pred_simple)),
  full = c(RMSE = rmse(test$log_pos_ratings, pred_full),
           MAE  = mae(test$log_pos_ratings,  pred_full),
           R2   = r2(test$log_pos_ratings,   pred_full)),
  raw = c(RMSE = rmse(test$log_pos_ratings, pred_raw),
          MAE  = mae(test$log_pos_ratings,  pred_raw),
          R2   = r2(test$log_pos_ratings,   pred_raw))
)

knitr::kable(round(metrics_test, 4))
```

En el conjunto de test, el modelo *baseline* (media) representa la referencia mínima: su R² es 0, lo que indica ausencia total de capacidad explicativa.

Los modelos ajustados mejoran claramente esta referencia:

- El modelo **simple** alcanza un R² ≈ 0.31, reduciendo el error respecto al baseline.
- El modelo **full** logra el mejor desempeño, con R² ≈ 0.38 y el menor RMSE.

Esto implica que aproximadamente un **38% de la variabilidad en la puntuación del juego** puede explicarse mediante las variables incluidas (precio, tags, géneros, plataformas, etc.).

Aunque el poder predictivo es moderado, el modelo proporciona una base útil para estimar tendencias generales de valoración.

## Resumen del ajuste (entrenamiento)

Se reportan **R² ajustado** y el **error estándar residual** $(\hat\sigma)$ en entrenamiento.

```{r}
#| label: resumen-ajuste
#| echo: true

summ_tbl <- rbind(
  simple = c(R2_adj = summary(lm_simple)$adj.r.squared, sigma = summary(lm_simple)$sigma),
  full   = c(R2_adj = summary(lm_full)$adj.r.squared,   sigma = summary(lm_full)$sigma),
  raw    = c(R2_adj = summary(lm_raw)$adj.r.squared,    sigma = summary(lm_raw)$sigma)
)

knitr::kable(round(summ_tbl, 5))
```

Los valores de R² ajustado son consistentes con la evaluación en test:

- El modelo **simple** explica alrededor del 30% de la variabilidad.
- El modelo **full** mejora hasta aproximadamente un 38%.
- El modelo **raw** no aporta una mejora sustancial adicional.

Esto sugiere que añadir demasiadas variables sin una estructura clara no siempre incrementa la capacidad explicativa, y que el modelo full representa un buen equilibrio entre complejidad y rendimiento.

## Interpretación de coeficientes (modelo seleccionado)

En escala `log(1+y)`, un coeficiente $\beta$ implica un factor multiplicativo aproximado $e^{\beta}$ sobre $(1+positive\_ratings)$, manteniendo constantes el resto de variables.

```{r}
#| label: coef-interpret
#| echo: true

lm_fit <- lm_full  # modelo a reportar por defecto

ci <- confint(lm_fit)

coef_tbl <- data.frame(
  term = names(coef(lm_fit)),
  estimate = as.numeric(coef(lm_fit)),
  conf_low = ci[, 1],
  conf_high = ci[, 2],
  row.names = NULL
) %>%
  dplyr::filter(term != "(Intercept)") %>%
  mutate(
    mult = exp(estimate),
    mult_low = exp(conf_low),
    mult_high = exp(conf_high),
    approx_pct = 100 * (mult - 1)
  )

knitr::kable(coef_tbl, digits = 4)
```

En esta especificación, la columna `mult = exp(β)` representa el **factor multiplicativo** sobre el objetivo ante un incremento unitario del predictor (manteniendo constantes el resto), y `approx_pct` aproxima ese efecto en porcentaje.

**Resultados principales.** Se observa que `n_tags` es el predictor con mayor asociación: `mult = 2.4956` implica un aumento aproximado del **+149.6%** en el objetivo por cada unidad adicional en `n_tags` (IC95% del multiplicador: 2.34–2.66). También presentan efectos positivos relevantes `n_categories` (**+23.6%**), `log_achievements` (**+17.2%**), `linuxTRUE` (**+15.0%**) y `log_price` (**+13.3%**), todos con intervalos relativamente estrechos (mayor estabilidad).

**Efectos negativos.** `english1` muestra un efecto negativo notable (`mult = 0.441`), lo que se interpreta como una reducción aproximada del **−55.9%** respecto a la categoría de referencia. Asimismo, `release_year_c` presenta `mult = 0.675` (**−32.5%**), sugiriendo que —según esté centrada/definida esta variable— el año de lanzamiento se asocia a una disminución del objetivo en la escala del modelo.

**Efectos débiles o cercanos a nulos.** `n_genres` aparece prácticamente neutro (`mult ≈ 0.997`, ~−0.3%), lo que indica una contribución marginal una vez controlados el resto de factores.

## Evaluación de supuestos

Los diagnósticos (residuos, BP, VIF) se interpretan como comprobaciones de estabilidad e inferencia. En datasets grandes es frecuente detectar desviaciones significativas; por ello, el foco principal es consistencia del patrón y ausencia de colinealidad severa.

### Residuos vs ajustados y Q-Q plot

```{r}
#| label: diag-plots
#| echo: true

diag_df <- data.frame(
  fitted = fitted(lm_fit),
  resid  = residuals(lm_fit),
  std_resid = rstandard(lm_fit)
)

p1 <- ggplot(diag_df, aes(x = fitted, y = resid)) +
  geom_point(alpha = 0.15,
           size = 1.2,
           color = "#2C7FB8") +
  geom_hline(yintercept = 0,
           linetype = "dashed",
           color = "red") +
  labs(x = "Valores ajustados", y = "Residuos", title = "Residuos vs ajustados")

p2 <- ggplot(diag_df, aes(sample = std_resid)) +
  stat_qq(alpha = 0.25,
        color = "#2C7FB8") +
  stat_qq_line(color = "red",
             linetype = "dashed") +
  labs(x = "Cuantiles teóricos", y = "Cuantiles muestrales", title = "Normal Q-Q (residuos estandarizados)")

p1
p2
```

El gráfico de residuos frente a valores ajustados muestra una dispersión amplia, con cierta estructura en bandas, lo cual es esperable dado que la variable objetivo presenta valores discretizados.

El Q–Q plot evidencia desviaciones en las colas, indicando que los residuos no siguen perfectamente una distribución normal.

Esto no invalida el modelo como herramienta predictiva, pero sí sugiere que:

- la inferencia clásica (p-values, intervalos exactos) debe interpretarse con cautela,
- podrían explorarse modelos más flexibles o transformaciones adicionales si se buscara mayor ajuste estadístico.

### Homocedasticidad (Breusch–Pagan)

```{r}
#| label: bp-test
#| echo: true

# Breusch–Pagan (homocedasticidad)
bp <- if (requireNamespace("lmtest", quietly = TRUE)) {
  lmtest::bptest(lm_fit)
} else {
  NULL
}

bp_tbl <- if (!is.null(bp) && requireNamespace("broom", quietly = TRUE)) {
  broom::tidy(bp)
} else if (!is.null(bp)) {
  data.frame(
    statistic = unname(bp$statistic),
    parameter = unname(bp$parameter),
    p.value = bp$p.value,
    method = bp$method,
    row.names = NULL
  )
} else {
  bp_test_manual(lm_fit)
}

knitr::kable(bp_tbl, digits = 5)
```

El test de Breusch–Pagan arroja un p-valor prácticamente nulo, lo que indica evidencia estadística de **heterocedasticidad**.

Esto significa que la varianza del error no es constante: el modelo comete errores de distinta magnitud según el nivel de predicción.

En un contexto de negocio, esto sugiere que el modelo es menos preciso para ciertos tipos de juegos (por ejemplo, títulos extremos en popularidad o precio).

Como medida correctiva, podrían emplearse errores robustos o modelos no lineales, aunque para este trabajo se considera aceptable dado el objetivo exploratorio.

### Multicolinealidad (VIF)

```{r}
#| label: vif
#| echo: true

vif_tbl <- if (requireNamespace("car", quietly = TRUE)) {
  v <- car::vif(lm_fit)
  data.frame(term = names(v), VIF = as.numeric(v)) %>% arrange(desc(VIF))
} else {
  vif_manual(lm_fit)
}

knitr::kable(vif_tbl, digits = 3)
```

Los valores de VIF observados se sitúan todos por debajo de 2, muy lejos del umbral habitual de preocupación (VIF > 5).

Esto indica que no existe multicolinealidad problemática entre las variables explicativas, y que los coeficientes estimados son relativamente estables e interpretables.

Por tanto, el modelo puede incorporar simultáneamente variables como precio, número de géneros o plataformas sin riesgo significativo de redundancia lineal.

## Conclusión

El modelo de regresión lineal permite cuantificar la relación entre características del videojuego (precio, contenido, plataformas) y su puntuación final.

Los resultados muestran que:

- el modelo mejora claramente frente al baseline,
- explica alrededor del 38% de la variabilidad,
- no presenta problemas de colinealidad,
- aunque sí evidencia heterocedasticidad y desviaciones de normalidad.

En términos de negocio, este modelo constituye una primera aproximación útil para identificar qué atributos están asociados con mejores valoraciones, aunque su capacidad predictiva es moderada y podría complementarse con enfoques más complejos.


